【裁判字號】    98,易,682
【裁判日期】    990730
【裁判案由】    違反勞動基準法
【裁判全文】
臺灣高雄地方法院刑事判決               98年度易字第682號
公  訴  人  臺灣高雄地方法院檢察署檢察官
被      告  振發冷凍企業股份有限公司
兼  代表人  丙○○
代  理  人  乙○○
選任辯護人  張永昌律師
上列被告因違反勞動基準法案件，經檢察官聲請簡易判決處刑（
97年度偵字第11385 號），本院認不宜逕以簡易判決處刑，改依
通常程序審理，判決如下：
    主  文
振發冷凍企業股份有限公司，其代表人因執行職務違反勞動基準
法第五十五條第一項關於勞工退休金之給與標準之規定，處罰金
新臺幣陸萬元。
丙○○法人之代表人，因執行職務違反勞動基準法第五十五條第
一項關於勞工退休金之給與標準之規定，處罰金新臺幣陸萬元，
如易服勞役，以新臺幣仟元折算壹日，緩刑貳年。
    事  實
一、緣甲○○自民國80年6 月1 日起至96年4 月28日止，已在振
    發公司任職滿15年以上，且年滿65歲（20年5 月24日生），
    符合勞動基準法第53條第1 款自請退休及第54條之強制退休
    之條件。
二、丙○○是址設高雄市前鎮區○○○○路15號「振發冷凍企業
    股份有限公司」（下稱振發公司）之董事兼代表人，係公司
    法所定之負責人，亦為勞動基準法所定之雇主。詎丙○○明
    知振發公司應依勞動基準法第53條及第54條辦理勞工退休事
    務，竟基於違反勞動基準法第55條第1 項第1 款之犯意，未
    健全振發公司勞工退休制度，導致為振發公司及丙○○處理
    勞工事務之廠長丁○○、會計李文玲（亦具勞動基準法之雇
    主身分）因業務經驗與專業力不足，於96年4 月28日為甲○○辦理離職手續時，竟未依勞動基準法第55條第1 項關於勞
    工退休金之給與標準給與甲○○勞工退休金，復於高雄市政
    府96年8 月23日為甲○○於96年7 月16日向該府申請之勞資
    爭議調解事件召開第3 次調解，竟委任代理人乙○○到場表
    示：甲○○係填具「員工辭職申請書」，並非辦理退休，僅
    願給付甲○○新臺幣（下同）5 萬元之慰問金，若爾後走上
    司法途徑，將不再給付5 萬元之意思，明示拒絕甲○○退休
    金給付之請求，而未依勞動基準法第55條第1 項第1 款核發
    勞工退休金與甲○○，亦未盡力防止此一違法結果之發生。
三、案經高雄市政府勞工局函送臺灣高雄地方法院檢察署檢察官
    偵查後聲請簡易判決處刑，經本院高雄簡易庭認為不宜逕以
    簡易判決處刑，改依通常程序審理。
    理  由
一、按被告以外之人於審判外之言詞或書面陳述，除法律有規定
    者外，不得作為證據，刑事訴訟法第159 條第1 項定有明文
    。次按，被告以外之人於審判外之陳述，雖不符刑事訴訟法
    第159 條之1 至之4 之規定，而經當事人於審判程式同意作
    為證據，法院審酌該言詞陳述或書面陳述作成時之情況，認
    為適當者，亦得為證據；當事人、代理人或辯護人於法院調
    查證據時，知有同法第159 條第1 項不得為證據之情形，而
    未於言詞辯論終結前聲明異議者，視為有前項之同意，同法
    第159 條之5 定有明文。本件下列各項傳聞證據，均經被告
    2 人之代理人及辯護人於本院行準備程序時表示不爭執證據
    能力，且迄於言詞辯論終結時止，均未遽檢察官、被告2 人
    之代理人及辯護人聲明異議，本院審酌該等供述證據之取得
    過程並無瑕疵，與本件待證事實間亦無關聯性顯著過低之情
    形，以之為本件證據尚無不當，自得採為證據。
二、訊據被告丙○○於偵查中及本院準備時，本試圖虛構其心智
    不健全之情以逃避刑責，然終經被告等之代理人乙○○於本
    院審理時陳述被告丙○○並無失智並坦承上開犯行不諱，核
    與證人即告訴人甲○○於偵查中向檢察事務官所陳及本院審
    理時所證：伊認為只要離開公司就算離職，而只要年紀到了
    才離職，依據勞動基準法之規定，領的錢比較多，若年紀還
    沒到就離職，依據勞動基準法之規定，只能領幾個月的錢，
    再加上當初公司有告訴伊安心工作，會給伊優待，所以伊認
    為公司會主動幫伊辦退休，便向廠長丁○○及會計李文玲表
    示要離職，會計李文玲就叫伊在一張文件上簽名，但公司都
    沒有人跟伊說這張文件是什麼，也沒有人主動提及符合退休
    條件可以領多少錢，只有廠長丁○○另外包1 包內含55000
    元之紅包給伊，伊知道公司沒有付伊退休金，違反勞動基準
    法，才去找人教伊向勞工局申請調解等語大致相符，亦與證
    人丁○○於本院審理時證稱：伊知道退休與非退休離職，公
    司給付的金額有差別，當時公司人事的流動率很高，公司本
    身又沒有退休制度，伊擔任廠長期間，沒有辦遇過員工退休
    的事件，甲○○向伊說要離職的時候又沒有向其提起要領多
    少錢，伊遂沒有注意到甲○○另外符合退休的條件，就叫會
    計拿離職申請書給甲○○簽，並另外包壹包紅包給他，直到
    收到勞工局的協調通知，才知道甲○○要申請退休金，但調
    解並非伊所出席，伊不清楚調解內容等語，以及證人李文玲
    於本院審理時所證：伊知道退休的意義，振發公司本身亦無
    退休制度，伊在公司約7 、8 年，人事流動率很高，還不曾
    在公司看到有人辦理退休手續，甲○○向伊說要離職時沒有
    說要領退休金，伊也沒有注意到甲○○另符合退休之要件，
    經向廠長陳報後，由伊拿離職申請書下去給甲○○簽名等語
    ，均互可勾稽，足認證人甲○○明知自己合乎退休要件，且
    認為不論退休或辭職均係離職離開公司，差別僅在於年紀是
    否合乎勞動基準法之規定以及可以領得之金錢多寡，但信任
    公司會計李文玲與廠長丁○○會主動為其辦理退休，然廠長
    丁○○與會計李文玲卻僅以離職處理，並未主動告知證人甲○○得辦理退休，亦未主動為證人甲○○辦理退休。惟按「
    勞動基準法第55條及第56條分別規定僱主負擔給付勞工退休
    金，及按月提撥勞工退休準備金之義務，作為照顧勞工生活
    方式之一種，有助於保障勞工權益，加強勞雇關係，促進整
    體社會安全與經濟發展，並未逾越立法機關自由形成之範圍
    。其因此限制僱主自主決定契約內容及自由使用、處分其財
    產之權利，係國家為貫徹保護勞工之目的，並衡酌政府財政
    能力、強化受領勞工勞力給付之僱主對勞工之照顧義務，應
    屬適當；該法又規定僱主違反前開強制規定者，分別科處罰
    金或罰鍰，係為監督雇主履行其給付勞工退休金之義務，以
    達成保障勞工退休後生存安養之目的，衡諸立法之時空條件
    、勞資關係及其干涉法益之性質與影響程度等因素，國家採
    取財產刑罰作為強制手段，尚有其必要，符合憲法第23條規
    定之比例原則，與憲法保障契約自由之意旨及第15 條 關於
    人民財產權保障之規定並無牴觸。」已有司法院大法官會議
    釋字第578 號解釋意旨可資參照，是雇主依勞動基準法第55
    條所負之給付勞工退休金義務，不僅係源自勞雇關係之債務
    ，亦具有雇主對勞工之照顧義務之社會保障性質，解釋上雇
    主自應不待員工請求，即於符合退休條件之員工離職時告知
    得一併辦理退休，並主動辦理，方符合勞動基準法退休金制
    度之精神，自不能僅憑卷附證人甲○○所簽署之振發冷凍企
    業（股）公司員工離職申請書而拒絕履行退休金給付義務；
    又本件被告振發公司前身為基彰實業有限公司，係設立於72
    年間，於76年間變更公司名稱與組織為被告振發公司，另因
    股東出資轉讓改由被告丙○○擔任董事長迄今，業經本院依
    職權向高雄市政府建設局調閱被告振發公司自設立迄今之全
    部登記資料查明無訛，辯護人雖一再陳稱：被告丙○○因健
    康因素，對本案細節不清楚云云，然對照其於本件偵查中、
    審理中，陸續當選高雄區漁會理事長，並主持所屬船隊之新
    漁船下水典禮，以及與政界名流共同主持所營新飯店之開幕
    剪綵典禮，有各該新聞網頁與新聞照片在卷可憑，足認被告
    丙○○縱使年紀稍長，但仍一貫活躍於商界，且能積極實際
    參與事業之經營，辯護人此部份所述，顯然與事實不符，被
    告丙○○為實際經營被告振發公司之負責人，亦為勞動基準
    法上之雇主，均堪認定，從而，「為被告振發公司確立合法
    之員工退休制度」以及「使被告振發公司依法正確核發退休
    金」等事項，本即身為被告振發公司負責人之被告丙○○所
    應執行之業務，亦為被告丙○○以雇主身分依勞動基準法第
    55條所應負之照顧義務，然被告振發公司始終並未備健全之
    退休制度，被告丙○○未盡其身為雇主依勞動基準法所應負
    之義務，亦未敦促所屬人員依法正確核發退休金，其有違反
    勞動基準法第55條之規定至明；再者，甲○○向高雄市政府
    申請勞資爭議調解後，被告丙○○復於高雄市政府96年8 月
    23日為證人甲○○於96年7 月16日向該府申請之勞資爭議調
    解事件召開第3 次調解，竟委任代理人乙○○到場表示：甲○○係填具「員工辭職申請書」，並非辦理退休，僅願給付
    甲○○5 萬元之慰問金，若爾後走上司法途徑，將不再給付
    5 萬元等語，亦業經高雄市政府勞工局96年8 月29日以高市
    府勞二字第0960044787號函檢附該次勞資爭議調解紀錄、振
    發公司委任書、高雄市政府勞資爭議調解申請書說明在卷，
    足認被告丙○○明示拒絕甲○○退休金給付之請求，業已違
    反其依勞基準法第55條所負之照顧義務，亦未合法履行其身
    為被告振發公司負責人所應執行之業務，而有執行業務違反
    勞動基準法第55條第1 項規定之情形，洵堪認定。綜上，本
    件事證明確，被告丙○○犯行堪以認定，應依法論科。
三、查被告丙○○為本案行為時僱用勞工之事業即被告振發公司
    之代表人，亦為經營被告振發公司之負責人，而為勞動基準
    法第2 條第2 款所規定之雇主，核其執行業務違反勞動基準
    法第55條第1 項之規定而未給予退休金之所為，係犯同法第
    78 條 之罪。另被告振發公司因其代表人丙○○執行業務違
    反勞動基準法第55條第1 項之規定，應依同法第81條第1 項
    之規定，科以同法第78條之罰金。爰審酌被告丙○○長期忽
    視所營事業之勞工退休制度，而未依規定給付退休金，復又
    明示拒絕給付被害人甲○○退休金，顯係故意損害勞工之權
    益，及衡量被告丙○○於本院99年6 月25日準備時，業已與
    被害人甲○○就退休金總額595200元，扣除證人丁○○所包
    紅包55000 元後，以540200 元 當庭和解，並於99年6 月28
    日以被告振發公司之名義給付完畢，有被害人甲○○當庭言
    詞提起98年度附民字第282 號附帶民事訴訟事件和解筆錄、
    兆豐國際商業銀行99年6 月28 日 國內匯款申請書附卷可稽
    ，併斟酌被告丙○○並無前科，有其臺灣高等法院被告前案
    紀錄表在卷可憑，以及其身為被告振發公司負責人，犯後一
    度試圖規避責任等一切情狀，對被告振發公司及丙○○分別
    量處如主文所示之刑，並參酌上開犯罪各節，就被告丙○○
    所受罰金刑之宣告，逕依98年6 月10日起修正施行之刑法第
    42條第3 項之規定，併諭知罰金易服勞役之折算標準如主文
    。
四、又被告丙○○未曾受有期徒刑以上刑之宣告，有臺灣高等法
    院被告前案紀錄表一份在卷可稽，復坦然與被害人當庭和解
    ，並迅速履行完畢，本院因認其經此次起訴審判後，當能知
    所警惕，而無再犯之虞，所宣告之刑，以暫不執行為適當，
    爰依刑法第74條第1 項第1 款規定，諭知緩刑如主文，以啟
    自新。至被告振發公司為法人，客觀上不受有期徒刑以上之
    宣告，至多僅能為罰金之判決，依刑法第75條之規定，以緩
    刑期內或緩刑前犯他罪，受有期徒刑以上刑之宣告者始能撤
    銷緩刑之宣告，茲法人犯罪法院如諭知法人緩刑，無法對之
    為撤銷，殊與緩刑制度旨在鼓勵犯人自新之立法原意有違（
    司法院(80)廳刑一字第562 號函所示決議意旨可資參照），
    爰不就被告振發公司所宣告之刑一併諭知緩刑，併此敘明。
據上論斷，應依刑事訴訟法第299 條第1 項前段，勞動基準法第
78條、第81條第1 項前段，刑法第11條前段、第42條第3 項、第
74條第1 項第1 款，現行法規所定貨幣單位折算新臺幣條例第2
條，判決如主文。
本案經檢察官戊○○到庭執行職務。
中    華    民    國    99    年    7     月    30    日
                  刑事第十四庭  審判長法  官  陳銘珠
                                      法  官  林揚奇
                                      法  官  張凱鑫
以上正本證明與原本無異。
如不服本判決應於收受送達後10日內向本院提出上訴書狀，並應
敘述具體理由；如未敘述上訴理由者，應於上訴期間屆滿後20日
內向本院補提理由書（均須按他造當事人之人數附繕本）「切勿
逕送上級法院」。
中    華    民    國    99    年    7     月    30    日
                                      書記官  董明惠
勞動基準法
第78條
違反第13條、第17條、第26條、第50條、第51條或第55條第1 項
規定者，科3 萬元以下罰金。
第81條
法人之代表人、法人或自然人之代理人、受僱人或其他從業人員
，因執行業務違反本法規定，除依本章規定處罰行為人外，對該
法人或自然人並應處以各該條所定之罰金或罰鍰。但法人之代表
人或自然人對於違反之發生，已盡力為防止行為者，不在此限。
法人之代表人或自然人教唆或縱容為違反之行為者，以行為人論
。

司法院資訊處製作；財團法人民間司法改革基金會備份。
